臺灣高等法院刑事判決
                                  103年度侵上訴字第195號
上  訴  人
即  被  告  陳宇新



選任辯護人  陳思成律師
上列上訴人因妨害性自主案件，不服臺灣桃園地方法院102年度
侵訴字第142號，中華民國103年4月3日第一審判決（起訴案號：
臺灣桃園地方法院檢察署102年度偵字第12704號），提起上訴，
本院判決如下：
    主  文
上訴駁回。
    事  實
一、甲○○為桃園縣政府警察局○○分局○○派出所（下稱○○派出所）
    警員（業於案發後之民國102年6月4日離職），職司協助偵
    查犯罪、有關警察業務之保安、正俗、交通、戶口查察、外
    事處理等事項，為依法令服務於地方自治團體所屬機關而具
    有法定職務權限之公務員。其前已因偽造文書及假借職務上
    權力、機會強制猥褻少女等案件，經臺灣臺中地方法院以10
    1年度侵訴字第235號判決有期徒刑1年、1年2月，應執行有
    期徒刑2年，緩刑5年，於102年5月3日確定，仍在緩刑期間
    （嗣緩刑因犯本件而遭撤銷），竟於102年5月25日上午7時4
    5分許，在桃園縣○○鄉○○○地○○○○○號0000-000000成年女子（
    姓名及年籍詳卷，下稱Ａ女，為越南籍，原合法來臺工作，
    嗣於居留期限內逃逸，屬逾期居留之逃逸外勞，因本件遭查
    獲，業於102年7月19日強制驅逐出境）租屋處前，身著警員
    制服、攜帶客觀上足供兇器使用之警用制式槍枝（內含制式
    子彈）執行巡邏勤務，適發現外出欲上班之Ａ女為外籍人士
    ，即上前加以詢問盤查要求Ａ女出示證件，獲悉Ａ女為逃逸外
    勞後，竟假借查緝逃逸外勞為由，利用其職務上權力、機會
    及方法，而基於強制猥褻之犯意，命Ａ女帶同前往租屋處查
    看，進入Ａ女住處後，甲○○旋命Ａ女轉身背對，強行拉下Ａ女
    外褲及內褲至露出臀部，Ａ女將內褲往上拉，惟甲○○再拉下Ａ
    女內褲，Ａ女復將內褲往上拉，雙方拉扯過程中，甲○○即不
    顧Ａ女反抗、大哭、閃躲，間隔Ａ女所著內褲，以手撫摸Ａ女
    性器及臀部，嗣因Ａ女頻頻哭求讓其去上班，甲○○始罷手，
    而以此強暴方式，違反Ａ女意願對Ａ女強制猥褻得逞，並向Ａ
    女取得手機號碼及該租屋處鑰匙欲日後聯絡、前往。嗣因Ａ
    女未敢再回該址居住，租屋處房東察覺有異，報警處理，而
    悉上情。
二、案經Ａ女訴由桃園縣政府警察局○○分局移送臺灣桃園地方法
    院檢察署檢察官偵查起訴。
    理  由
壹、證據能力之說明：
    按被告以外之人於審判外之陳述雖不符刑事訴訟法第159條
    之1至之4等4條之規定，而經當事人於審判程序同意作為證
    據，法院審酌該言詞陳述或書面陳述作成時之情況，認為適
    當者，亦得為證據；當事人、代理人或辯護人於法院調查證
    據時，知有刑事訴訟法第159條第1項不得為證據之情形，而
    未於言詞辯論終結前聲明異議者，視為有前項之同意，同法
    第159條之5定有明文。查本判決所引用被告以外之人於審判
    外之陳述及非供述證據，檢察官、被告及其辯護人均同意作
    為證據（見本院卷第24至25頁），迄至言詞辯論終結前亦未
    聲明異議（見本院卷第38頁反面以下），本院審酌前開證據
    與本案具有關連性，亦查無違反法定程序取得之情形，無不
    宜作為證據之情事，依前揭條文規定，亦得為本案證據。
貳、實體部分
一、認定犯罪事實所憑之證據及理由：
  ⒈訊據上訴人即被告甲○○（下稱被告）對於上開身為警員利用
    查察逃逸外勞之權力、機會及方法，違反Ａ女意願而猥褻Ａ女
    等事實，迄警詢、偵查、原審、本院均坦承不諱（見偵查卷
    第3頁正反面、第59至60頁；原審卷㈡第18頁反面至19頁、第
    61頁反面；見本院卷第41頁），復經證人即告訴人Ａ女於警
    詢、偵訊一致陳述在卷（見偵查卷第8頁反面至9頁、第49至
    50頁、第52頁、第68至71頁），並有現場監視器畫面翻拍照
    片、Ａ女暨被告之行動電話申登人資料及通聯紀錄可稽（見
    偵查卷第12至20頁；偵查卷之不得閱覽卷第31、32至36頁）
    ，是此部分基本社會事實，堪以認定。
  ⒉被告之辯護人為被告辯護稱：依照最高法院99年台上3774號
    判決要旨，強制猥褻罪跟利用權勢猥褻罪，均屬違反被害人
    意願之妨害性自主犯罪類型，僅其違反意願之手段態樣不同
    ，強度亦有差別，被告之行為雖有違反Ａ女意願，但未達壓
    制Ａ女致不得不屈從之強制程度，Ａ女性決定意願仍存有權衡
    空間而尚未達全然無法行使，故本件應僅成立利用權勢猥褻
    罪，而非強制猥褻罪等語。惟查：
    ⑴88年4月21日修正前刑法第224條第1項，原規定「對於男女
      以強暴、脅迫、藥劑、催眠術或他法，至使不能抗拒而為
      猥褻之行為者，處……。」所謂「他法」，依當時規定固指
      類似於強暴、脅迫、藥劑、催眠術或與之相當之方法。惟
      該條文於88年4月21日修正時，已修正為「對於男女以強
      暴、脅迫、恐嚇、催眠術或其他違反其意願之方法，而為
      猥褻之行為者，處……（修正後僅有一項）。」依立法理由
      說明，係以原條文之「至使不能抗拒」，要件過於嚴格，
      容易造成受侵害者，因為需要「拼命抵抗」而致生命或身
      體方面受更大之傷害，故修正為「違反其意願之方法」（
      即不以「至使不能抗拒」為要件）。則修正後所稱其他「
      違反其意願之方法」，應係指該條所列舉之強暴、脅迫、
      恐嚇、催眠術以外，其他一切違反被害人意願之方法，妨
      害被害人之意思自由者而言，不以類似於所列舉之強暴、
      脅迫、恐嚇、催眠術等相當之其他強制方法，足以壓抑被
      害人之性自主決定權為必要，始符立法本旨（參照最高法
      院97年度第5次刑事庭會議決議）。
    ⑵本件被告強將Ａ女外褲及內褲往下拉至露出臀部，Ａ女旋即
      將內褲往上拉，惟外褲仍被被告拉著，被告一直將Ａ女內
      褲往下拉，Ａ女則一直要將內褲往上拉，被告持續以手隔
      著Ａ女內褲摸Ａ女性器及臀部，過程中Ａ女閃躲走避、哭泣
      ，拜託被告不要這樣，但被告仍欺身猥褻撫摸Ａ女，若被
      告不是警察，Ａ女就會大叫等情，業經證人Ａ女於偵查中指
      證明確。由上開過程得見，Ａ女已用言詞或動作明確表示
      不願意、拒絕之意（拉上自己內褲、閃躲走避、哭泣、拜
      託被告不要這樣），而Ａ女係逃逸外勞，其於密閉之租屋
      處內，獨自1人面對有查緝逃逸外勞權限之被告，突遇被
      告猥褻舉動，其內心之驚惶想而易見，然於其形諸於外明
      白表示不願意或拒絕之意後，被告仍置之不理，挾身分、
      地位之優勢，不顧Ａ女數度將內褲拉上、抵抗，仍強行脫
      除Ａ女內外褲，顯係以強暴之方法，違反Ａ女意願而為猥褻
      行為，Ａ女處於上開情境，懾於被告警察身分及遭受被告
      強行拉除內外褲之強暴行為，其意思自由並無權衡空間而
      達遭受壓制致不得不屈從之程度，自非僅止於利用權勢猥
      褻，而屬強制猥褻。
  ⒊又被告雖以自己生病（衝動控制障礙症、性錯亂症）未經及
    時治療而為本件犯案理由（見本院卷第25頁），並提出行政
    院國軍退除役官兵輔導委員會臺北榮民總醫院（下稱臺北榮
    民總醫院）102年10月11日門字第00000號診斷證明書（見原
    審卷㈡第23頁）。惟經原審囑託臺北榮民總醫院就被告有無
    「精神障礙」等節詳為鑑定，該院參考被告之一般資料、個
    人生活史及病史、既往犯案史等，並施以精神狀態檢查、心
    理衡鑑後，認定：被告未經他人同意，以滿足個人在性方面
    衝動念頭，任意觸摸他人身體部位但是事後卻懊悔不已之行
    為，為摩擦症或觸磨癖（Frotteurism）之病態表現，屬性
    愛好錯亂（paraphilias）之一種偏差。另進一步認定：被
    告在行為時已察覺自己即將進行的行為具有違法性，並會留
    意行為前的客觀環境是否允許行為的繼續，並非不加判斷、
    不加選擇的採取行動。據此，被告在本案發生觸摸Ａ女行為
    時，雖為觸磨癖之病態行為表現，但並未達不能辨識其行為
    違法或欠缺依其辨識而行為之能力，也未達辨識其行為違法
    或依其辨識而行為之能力顯著降低之程度等情，有該院103
    年1月15日北總精字第0000000000號函所附臺北榮民總醫院
    精神狀況鑑定書可參（見原審卷㈡第47至50頁反面）。參諸
    被告於警詢、偵訊以迄原審一再陳稱：「那時候我就一時糊
    塗我把她的外褲脫到一半」（見偵查卷第3頁）、「我當時
    很糊塗看她的美色」（同上卷第59頁）、「當時我就很糊塗
    」等各語（見原審卷㈡第61頁反面），以及發現Ａ女為逃逸外
    勞之身分後，乃假借查緝逃逸外勞為由，進入Ａ女住處私宅
    ，對之行強而為猥褻行為，其本身除對於性侵犯罪之違法性
    具有明確之認識，且係在審慎評估犯罪所需條件、營造最佳
    犯罪環境後，基於明確目的之情況下所作成，犯罪心思甚為
    縝密。是綜合前開證據資料與精神鑑定結果，足認被告於本
    件犯罪實行時，未有因精神障礙或其他心智缺陷，致不能辨
    識其行為違法或欠缺依其辨識而行為之能力，亦無辨識行為
    違法或依其辨識而行為之能力，顯著減低等情形，本件自無
    依刑法第19條規定諭知被告無罪或減輕其刑之餘地。
  ⒋按刑法第134條對於公務員故意犯刑法瀆職罪章以外之罪加重
    其刑之規定，以其故意犯罪係利用其職務上所享有之權力、
    機會或方法為要件（最高法院33年度上字第666號判例參照
    ）；次按「警察任務為依法維持公共秩序，保謢社會安全，
    防止一切危害，促進人民福利」，此據警察法第2條明文規
    定；而警察法第9條更規定，警察有協助偵查犯罪、有關警
    察業務之保安、正俗、交通、衛生、消防、救災、營業建築
    、市容整理、戶口查察、外事處理等事項之職權；另觀諸刑
    事訴訟法第231條第1項、第2項，明定警察知有犯罪嫌疑者
    ，應即開始調查，並將調查之情形報告該管檢察官及司法警
    察官，堪認警察具有調查犯罪等涉及公權力行使之法定職責
    ，而屬刑法第10條第2項第1款前段所指依法令服務於國家、
    地方自治團體所屬機關而具有法定職務權限之「身分公務員
    」。被告於行為時為○○派出所警員，迄至102年6月4日辭去
    該職，於本件案發時係擔服102年5月25日上午6時至8時之巡
    邏勤務，包含查緝外勞、可疑人士盤查等，為被告所自陳在
    卷（見原審卷㈡第61頁），並有102年5月25日○○派出所17人
    勤務分配表、桃園縣政府警察局員警出入及領用應勤裝備登
    記簿、員警工作紀錄簿暨該局102年6月4日桃警人字第00000
    00000號派代（免）令存卷可稽（見偵查卷第21至24、64頁
    ），堪認被告為執行上開職務之公務員，其利用執行上開職
    務之權力、機會及方法，對Ａ女為強制猥褻犯行，自屬公務
    員假借職務犯刑法瀆職罪章以外之罪。
  ⒌綜上，本件事證明確，被告上揭犯行，已堪認定。
二、論罪科刑及維持原判決之理由：
（一）被告攜帶客觀上足供兇器使用之警用槍枝，而對Ａ女強制
      為猥褻行為，係犯刑法第224條之1、第222條第1項第8款
      之攜帶兇器強制猥褻罪。辯護人主張被告係犯刑法第228
      條第2項之罪，並無可採，已如前述。復按刑法第134條前
      段之規定，乃刑法分則之加重，係就犯罪類型變更之個別
      犯罪行為，予以加重處罰，而成立另一獨立之罪。本罪屬
      於借罪借刑雙層式簡略立法之一種，就借罪言，係指公務
      員故意犯瀆職罪以外刑法上之各種罪名，再加以利用其職
      務上所享有之權力、機會或方法為要件而成，為公務員犯
      罪加重處罰之概括性規定；就借刑言，即依照其所犯罪名
      之原基準法定刑，最重加至二分之一而言。於借罪後，因
      本罪構成要件與原罪相結合，其罪之條件已然胥備，而成
      就另一獨立之犯罪類型（最高法院101年度台上字第4969
      號判決參照），是被告身為公務員，假借職務上權力、機
      會及方法，以故意犯本件加重強制猥褻罪，應依刑法第00
      0條前段規定，加重其刑（刑法分則之加重），起訴書未
      敘明被告此部分應加重其刑，尚有未恰，惟其基本社會事
      實同一，本院自得於踐行告知程序後（見原審卷㈡第18、5
      8頁、本院卷第38頁），依法變更起訴法條。另公訴意旨
      雖未論及被告強行撫摸Ａ女「臀部」之犯行，然此部分與
      起訴部分（強行撫摸Ａ女「性器」）為同一時地所為同一
      次行為，有實質上一罪關係，自為起訴效力所及，本院自
      應予以審理。
（二）原審係適用刑法第134條前段、第224條之1等規定論罪，
      並審酌被告身為執法警員，不思克盡其職，反而縱任一己
      性慾，假借職務上權力、機會及方法，強制猥褻身處異鄉
      之外籍被害人，危害Ａ女身心健康至鉅，且前於101年間，
      已有強制猥褻案件之前科（經法院判處徒刑確定，併諭知
      緩刑5年確定），不思悔改，更以相類手法故意再犯本件
      強制猥褻罪，惡性非輕，惟念其有摩擦症或觸磨癖之病況
      ，犯後尚知坦承犯行，兼衡檢察官建請從重量刑之意見（
      見起訴書第2頁），及被告自陳大學畢業之智識程度，及
      經濟狀況普通、月收入新臺幣4萬元、其父往生、目前其
      妻孕有雙胞胎兒女即將出生之家庭生活狀況（見原審卷㈡
      第62頁反面）等一切情狀，量處有期徒刑4年6月，且依其
      犯罪之性質，認有宣告褫奪公權之必要，併依刑法第37條
      第2項規定，宣告褫奪公權4年，其認事用法並無違誤，量
      刑亦稱妥適。被告上訴主張僅成立利用權勢猥褻罪，惟查
      ，原判決就被告上訴所執理由取捨已多所論述及說明其憑
      以認定之依據（見原判決第4至5頁），亦經本院認不可採
      已如前述，是被告之上訴為無理由，應予駁回。
據上論斷，應依刑事訴訟法第368條，判決如主文。
本案經檢察官陳宏達到庭執行職務。
中　　華　　民　　國　 103　　年　　9 　　月　　11　　日
                  刑事第二十二庭審判長法　官  劉嶽承
                                      法　官  郭豫珍
                                      法　官  黃美盈
以上正本證明與原本無異。
如不服本判決，應於收受送達後10日內向本院提出上訴書狀，其
未敘述上訴之理由者並得於提起上訴後10日內向本院補提理由書
（均須按他造當事人之人數附繕本）「切勿逕送上級法院」。
                                      書記官  陳首屹
中　　華　　民　　國　 103　　年　　9 　　月　　12　　日
附錄本案論罪科刑法條：
刑法第224條（強制猥褻罪）
對於男女以強暴、脅迫、恐嚇、催眠術或其他違反其意願之方法
，而為猥褻之行為者，處 6 月以上 5 年以下有期徒刑。
刑法第224條之1（加重強制猥褻罪）
犯前條之罪而有第 222 條第 1 項各款情形之一者，處 3 年以
上 10 年以下有期徒刑。
刑法第222條第1項第8款（加重強制性交罪）
犯前條之罪而有下列情形之一者，處 7 年以上有期徒刑：
八、攜帶兇器犯之者。
刑法第134條（公務員犯罪加重處罰之規定）
公務員假借職務上之權力、機會或方法，以故意犯本章以外各罪
者，加重其刑至二分之一。但因公務員之身分已特別規定其刑者
，不在此限。